臺灣高等法院民事判決　九十年度上字第七七一號
　　　上　訴　人　　甲○○
　　　被　上訴人　　乙○○
　　　兼訴訟代理人　丙○○
右當事人間請求侵權行為損害賠償事件，上訴人對於中華民國九十年五月二十三日臺
灣板橋地方法院八十九年度重訴字第一四七號第一審判決提起上訴，本院判決如左：
    主      文
原判決關於命上訴人給付超過後項部分，及該部分假執行之宣告，暨命上訴人負擔訴
訟費用之裁判均廢棄。
上訴人應給付被上訴人乙○○新臺幣壹佰柒拾肆萬肆仟貳佰貳拾元及自民國八十八年
十月十二日起至清償日止按年息百分之五計算之利息。上訴人應給付被上訴人丙○○
新臺幣壹佰貳拾玖萬壹仟伍佰捌拾伍元，其中新臺幣貳拾玖萬零壹佰元部分自民國八
十八年十一月十二日起，其餘部分自民國八十八年十月十二日起，均至清償日止，按
年息百分之五計算之利息。
右開廢棄部分，被上訴人在第一審之訴及其假執行之聲請均駁回。
其餘上訴駁回。
第一審訴訟費用關於命上訴人負擔部分，及第二審訴訟費用關於上訴部分，由上訴人
負擔十分之九，餘由被上訴人丙○○負擔。
    事實及理由
甲、程序方面：
一、按訴狀送達後，不得將原訴變更或追加他訴，但請求之基礎事實同一者，不在此
    限，民事訴訟法第四百四十六條第一項及第二百五十五條第一項第二款定有明文
    。
二、次按刑法並無處罰過失毀損之規定，該部分不構成犯罪，則被上訴人就機車修理
    費用新臺幣（下同）二萬零六百元部分，固不得提起附帶民事訴訟（刑事訴訟法
    第四百八十七條第一項參照），惟被上訴人已於原審追加此部分請求，上訴人於
    原審對此追加表示無意見（第一四七號原審卷，一九一頁），並於本院準備程序
    中繳納該部分裁判費（本院卷，六二頁），而上開車損請求與本件侵權行為損害
    賠償請求之基礎事實同一，揆諸首揭規定，應認其於原審追加之訴為合法，先予
    敘明。
乙、實體部分：
一、被上訴人起訴主張：上訴人於民國八十八年二月二十八日下午三時許，酒後駕駛
    車牌號碼ＧＶ─三四二九號小客車，沿臺北縣中和市○○路由南往北行經建六路
    口時，撞及被上訴人丙○○所騎乘車牌號碼ＧＨＩ─五○三號，正沿建六路自西
    向東行進之機車，致上訴人丙○○受到右髖關節脫臼性骨折之傷害，另亦致同乘
    機車之被上訴人乙○○受到右大肢脛骨及腓骨骨折之傷害。又錦和路為寬三米多
    之單行道，建六路則為路寬十餘米之雙向道，且錦和路地面有減速標線，路口復
    有閃黃燈之警示燈，上訴人行駛屬支線道之錦和路，途經屬幹道之建六路交岔路
    口，依道路交通安全規則第一百零二條第一項之規定，本應暫停讓行駛於幹道之
    被上訴人先行。乃其竟未減速或暫停，亦未注意車前狀況，隨時採取必要之安全
    措施，致撞傷被上訴人，顯然違反上開規定，而有過失。爰依民法第一百八十四
    條第一項前段、第一百九十三條第一項、第一百九十五條第一項前段及第一百九
    十六條之規定，請求上訴人給付被上訴人丙○○薪資損失、減少勞動能力損害、
    慰撫金、機車修復費用共一百三十三萬四千七百元，被上訴人乙○○減少勞動能
    力損害、慰撫金共一百七十四萬四千二百二十元，及均自民國八十八年十月十二
    日起至清償日止按年息百分之五計算之利息。並聲明：上訴駁回。（被上訴人丙
    ○○於原審請求上訴人給付八百五十二萬八千二百六十元，其中七百二十五萬三
    千九百五十三元自起訴狀繕本送達翌日起，另一百二十七萬四千三百零七元自八
    十八年十一月十一日起，均至清償日止，按年息百分之五計算之利息。被上訴人
    乙○○請求上訴人給付二百七十七萬八千二百十四元，及自起訴狀繕本送達翌日
　　起至清償日止，按年息百分之五計算之利息。原審判決駁回被上訴人超過上訴人
　　應給付被上訴人丙○○一百三十三萬四千七百元、被上訴人乙○○一百七十四萬
　　四千二百二十元，及均自八十八年十月十一日起至清償日止按年息百分之五計算
　　之利息之請求，被上訴人就其所受敗訴判決部分並未提起上訴。）
二、上訴人則以：其行經肇事路口已減速慢行，且上訴人自道路基線行進至肇事點其
　　行進距離約為四公尺，而上訴人行車時速以三十公里計，其每秒之行進距離為八
　　．三三公尺，則行至肇事點之時間僅○．四八秒，然按依交通部訂頒之「汽車行
　　駛距離及反應距離一覽表」，其所須反應距離則為六．二四公尺，且同表備註明
　　載「駕駛人之一般平均反應力為四分之三秒（○．七五秒）」，適證肇事路口因
　　有鐵皮屋遮斷視線，不僅致上訴人之可反應距離明顯不足，其可反應之時間甚且
　　少於最基本的一般平均反應時間，是上訴人縱應注意亦難注意，更遑論上訴人無
　　何不注意之處，上訴人就事故之發生並無過失。縱認上訴人於本件車禍確有過失
　　，惟上訴人請求之項目暨其金額亦與法有違。另被上訴人丙○○駕車超載，不僅
　　其整體重心位置變高，且將不當增加剎車距離及時間，殆為本件車禍之肇事主因
　　無疑，且其既已發現、注意上訴人來車，在有效反應距離內，竟未減速慢行，隨
　　時作停車之準備，亦未隨時注意車前狀況，並採取必要之安全措施，其能注意而
　　未注意，顯然涉有過失。被上訴人乙○○既乘於後座，自應承擔被上訴人丙○○
　　之過失等語，資為抗辯。並聲明：(一)原判決不利於上訴人部分均廢棄。(二)右廢棄
　　部分被上訴人在第一審之訴及假執行之聲請均駁回。(三)如受不利判決，上訴人願
　　供擔保請准宣告免為假執行。
三、查上訴人於八十八年二月二十八日下午三時許，酒後駕駛車牌號碼ＧＶ─三四二
    九號小客車，沿臺北縣中和市○○路由南往北行經建六路口時，撞及被上訴人丙
    ○○所騎乘車牌號碼ＧＨＩ─五○三號，後座搭載被上訴人乙○○，正沿建六路
    自西向東行進之機車，致被上訴人丙○○受到右髖關節脫臼性骨折之傷害，被上
    訴人乙○○受到右大肢脛骨及腓骨骨折之傷害，被上訴人丙○○之機車並因而毀
    損之事實，為兩造所不爭執，並有交通事故當事人自行處理記錄表及估價單各一
    紙、龍佑醫院診斷證明書、病歷資料各二件附卷可稽（第九號原審卷，六至八、
    一六、三三至一一三頁；第一四七號原審卷，一七五頁），堪信為真實。
四、關於本件事故之發生上訴人有無過失乙節，兩造有爭執。被上訴人主張：錦和路
    為寬三米多之單行道，建六路則為路寬十餘米之雙向道，且錦和路地面有減速標
    線，路口復有閃黃燈之警示燈，上訴人行駛屬支線道之錦和路，途經屬幹道之建
    六路交岔路口，依道路交通安全規則第一百零二條第一項第二款規定，本應暫停
    讓行駛於幹道之被上訴人先行。乃其竟未減速或暫停，亦未注意車前狀況，隨時
    採取必要之安全措施，致撞傷被上訴人，顯然違反上開規定，而有過失等語。上
    訴人則否認其有過失，辯稱：其行經肇事路口已減速慢行，且係其先進入肇事路
    口，被上訴人應依道路交通安全規則第一百零二條第六款但書規定讓其先行，又
    肇事路口因有鐵皮屋遮斷視線，致上訴人之可反應距離及時間均不足，實難加以
    注意，更遑論上訴人無何不注意之處，上訴人就事故之發生並無過失。另被上訴
    人丙○○駕車超載，顯然涉有過失等語。經查：
  (一)本件車禍發生之錦和路及建六路口，懸掛有黃色閃光號誌，錦和路口並劃有六條
    一組之白色「減速標線」乙節，有照片十幀附於臺灣板橋地方法院八十八年交易
    字第四○六號過失傷害刑事卷宗影本內可憑（該刑事案卷影本，一六至二一、三
    二頁），依道路交通標誌標線號誌設置規則第二百十一條第一項第一款及第一百
    五十九條第一項之規定：「表示『警告』，車輛應減速接近，注意安全，小心通
    過」及「用以警告車輛駕駛人前方路況特殊，車輛應減速慢行」。又依道路交通
    安全規則第一百零二條第二款規定，車輛行至無號誌之交岔路口，支線道車應暫
    停讓幹線道車先行。未劃分幹、支線或同為幹線道或支線道者，轉彎車應暫停讓
    直行車先行。上訴人於上開刑事案件審理中自承其意識清楚，所駕車輛機件正常
    ，就本件車禍發生之經過更稱：「撞擊前我並沒有轉向避讓：：：」「（肇事前
    有否暫停？）沒有，：：因旁邊鐵皮屋遮視線，轉過去就撞到了」、「我通過路
    口時就看到車子在我正前方。我當時還未左轉，也未過中心線」、「我只有減速
    ，沒有暫停」、「我認為我有過失，我沒注意到他的車子，應該是對方先出路口
    我才撞到」等語，有訊問筆錄附於上開刑事卷宗內可稽（該刑事案卷影本，一四
    、二八、二九、三五頁），足見上訴人駕車欲左轉，疏未注意車前狀況，復未暫
    停讓被上訴人丙○○之直行車先行，為本件車禍之發生原因。
  (二)上訴人雖抗辯其行經肇事路口已減速慢行，且係其先進入肇事路口，被上訴人疏
    未依道路交通安全規則第一百零二條第六款但書規定：「轉彎車應讓直行車先行
    。但直行車尚未進入交岔路口，而轉彎車已達中心處開始轉彎，直行車應讓轉彎
    車先行。」讓上訴人先行，又肇事路口因有鐵皮屋遮斷視線，致上訴人之可反應
    距離及時間均不足，實難加以注意，以致肇事，上訴人並無過失等語。惟上訴人
    駕車行經上開肇事路口，於察覺行車視線受路旁鐵皮屋遮蔽影響，尤應注意遵守
    道路交通安全規則第一百零二條第二款之規定，暫停確定無直行車輛通過，其未
    暫停即貿然轉彎行駛，以致肇事，則縱其抗辯業已減速通行屬實，亦無礙於其對
    本件車禍之發生為有過失之認定。且車速愈高者，所需反應距離與煞車距離愈長
    ，則上訴人之反應距離及時間不足，係因其行經上開肇事路口，未注意暫停，確
    定無直行車輛通過，即貿然以三十公里之時速轉彎行駛所致，並非有何猝不及防
    之事由，其上開抗辯，不足採信。
  (三)關於上訴人是否酒後駕車乙節，證人即到場處理警員許益團於刑事案件中雖到庭
    證稱其原不知肇事者何人，上訴人於其到場時主動承認撞人，當時上訴人不用人
    扶，身上有酒味，但能平穩站立、言語清楚，知道肇事，不像酒醉等語。惟上訴
    人於警訊時稱「我有喝酒」等語，其酒精濃度測定值為每公升○．三七毫克乙節
    ，有酒精測紙附於上開刑事案件卷宗可稽。依道路交通安全規則第一百十四條第
    二款規定，汽車駕駛人飲用酒類或其他類似物後其吐氣所含酒精濃度超過每公升
    ○‧二五毫克者，不得駕車。故上訴人係違規酒後駕車而肇事，應可認定。
  (四)次查，本件車禍發生之際，被上訴人丙○○係駕駛車牌號碼ＧＨＩ─五○三號重
    型機車，後座附載被上訴人乙○○，中間另搭載其女陳姿惠，其姪鄭怡霖則站立
    於駕駛座前踏板之事實，為被上訴人所不爭，則被上訴人丙○○駕車超載固有違
    反道路交通安全規則第八十八條第二款之規定，但被上訴人丙○○駕車正常行駛
    ，上訴人並未能提出證據證明被上訴人被撞係因超載所致，應認被上訴人超載並
    非本件肇事原因。
  (五)綜上所述，本件肇事原因係因上訴人酒後駕車，貿然左轉殊未注意車前狀況，復
    未暫停讓被上訴人之直行車先行，被上訴人丙○○並無肇事原因。關於上訴人有
    肇事原因，被上訴人無肇事原因之事實，臺灣省臺北縣區車輛行車事故鑑定委員
    會及臺灣省車輛行車事故覆議鑑定委員會鑑定結果，亦為相同之認定。且上訴人
    因本件車禍經臺灣板橋地方法院八十八年度交易字第四○六號判處過失傷害罪刑
    確定在案，有該刑事卷宗影本在卷可稽。故上訴人辯稱：其就本件車禍並無過失
    ，被上訴人丙○○有過失云云，並無可採。
五、按因故意或過失，不法侵害他人之權利者，負損害賠償責任；不法侵害他人之身
    體或健康者，對於被害人因此喪失或減少勞動能力，或增加生活上之需要時，應
    負損害賠償責任；不法侵害他人之身體健康者，被害人雖非財產上之損害，亦得
    請求賠償相當之金額。又不法損害他人之物者，應向被害人賠償其物因毀損所減
    少之價額，民法第一百八十四條第一項前段、第一百九十三條第一項、第一百九
    十五條第一項前段、第一百九十六條分別定有明文。上訴人酒後駕車，貿然左轉
    殊未注意車前狀況，復未暫停讓被上訴人之直行車先行，致撞及被上訴人丙○○
    所騎乘之機車，使該機車受損並使被上訴人等二人受有前開傷害，應認其過失駕
    車行為與被上訴人受傷及上訴人丙○○機車受損間，有相當之因果關係。故被上
    訴人依民法上開規定，請求上訴人為損害賠償，自屬有據。
六、茲就被上訴人丙○○、乙○○得請求上訴人賠償之金額，分述如后：
  (一)被上訴人丙○○部分：
    1.薪資損失二十九萬零一百元部分：
      被上訴人丙○○主張其因本件車禍受有半年不能工作，每月薪資四萬八千三百
      五十元之損害，共計二十九萬零一百元等語。上訴人則否認有此損失。經查：
    (1)上訴人雖否認被上訴人丙○○自八十八年二月二十八日本件車禍發生之日起有
      休養半年之事實，惟查，被上訴人丙○○原任職臺北縣私立莊敬高級工業家事
      職業學校（下稱莊敬高職）附設汽車駕駛人訓練班駕駛教師，於本件車禍發生
      後之八十八年二月底留職停薪，迄同年八月三十日復職乙節，業據被上訴人丙
      ○○提出在職證明一份為證（第九號原審卷，二八頁），並經原審向該訓練班
      函查屬實，有該訓練班八十九年十月九日函一份在卷可憑（第一四七號原審卷
      ，六九頁）。原審復向財政部臺灣省北區國稅局中和稽徵所函查被上訴人丙○
      ○八十八年度之所得稅申報資料，被上訴人丙○○於八十八年間雖無申報記錄
      ，但依該所檢附之八十八年綜合所得稅各類所得資料查詢單（第一四七號原審
      卷，一五八頁），被上訴人丙○○於八十八年度僅有具領莊敬高職之薪資所得
      十四萬一千一百二十元，此外，無其他所得資料，參以被上訴人丙○○於八十
      八年二月二十八日因車禍入院龍佑醫院治療，於同年三月十九日出院，同年三
      月二十九日至四月二十六日間五次至該院門診，同年五月十日、五月十七日、
      六月三日、六月十四日、六月二十二日、六月三十日、七月五日、七月十六日
      等均有門診領藥紀錄之事實，亦經原審依職權向龍佑醫院函調原告丙○○之就
      診病歷查證無訛，則被上訴人丙○○主張其因本件車禍受傷，經休養半年，迄
      八十八年八月三十日始再復職，應非子虛。上訴人空言否認，不足採取。
    (2)又被上訴人丙○○自八十七年十二月一日起至前揭訓練班任職，其八十八年一
      月份之薪資為四萬八千三百五十元，八十八年九月復職後，因無法擔任全日班
      之駕駛教學，改為半日班，故薪資所得僅為二萬三千餘元至三萬一千餘元不等
      乙節，亦經原審向該訓練班函查屬實，有上開在職證明及該訓練班八十九年十
      月九日函各一紙在卷可證（第九號原審卷，二八頁；第一四七號原審卷，六九
      頁）。再經原審向財政部臺灣省北區國稅局中和稽徵所函查被上訴人丙○○八
      十七年度綜合所得稅申報資料，被上訴人丙○○該年度之薪資所得為六十萬元
      ，亦有該所九十年三月二十一日北區國稅中和徵第九○一一○二九四號函附綜
      合所得稅各類所得資料查詢單及結算申報書在卷可稽（第一四七號原審卷，一
      五七、一六一頁），則被上訴人丙○○主張其於休養期間受有每月減少薪資四
      萬八千三百五十元收入之損害，應堪採信。上訴人抗辯被上訴人丙○○八十八
      年一月及九月具領之薪資有別，係因訓練班業務淡、旺季所致，但並未舉證以
      為證明，洵難採信。上訴人復辯稱依財政部臺灣省北區國稅局中和稽徵所函附
      綜合所得稅各類所得資料查詢單（第一四七號原審卷，一五八頁），被上訴人
      丙○○於八十八年僅向莊敬高職領得十四萬一千一百二十元，與依被上訴人丙
      ○○自陳八十八年一月份之薪資四萬八千三百五十元及同年九月復職後薪資為
　　　二萬零二百四十三元計算八十八年度所得金額十七萬七千六百七十二元(48350
　　　X 2+20243X4=177672）不符，尚難證明被上訴人丙○○八十八年一月份之薪資
　　　為四萬八千三百五十元云云，惟前揭綜合所得稅各類所得資料查詢單所示被上
　　　訴人丙○○所得金額與該訓練班回函所示差距不大，且依該綜合所得稅各類所
　　　得資料查詢單，僅可知被上訴人丙○○於八十八年僅向莊敬高職領得十四萬一
　　　千一百二十元，並無每月薪資數額之記載，亦難推翻被上訴人丙○○前揭八十
　　　八年一月份薪資為四萬八千三百五十元之認定。
    (3)又本件事故發生後，被上訴人丙○○旋即辦理留職停薪，迄八十八年八月三十
      日始辦理復職，並自同年九月一日起具領薪資。則被上訴人丙○○請求自八十
      八年三月一日起至同年八月底止六個月，每月以四萬八千三百五十元計算，合
      計為二十九萬零一百元，應予准許。
    2.減少勞動能力損害六十九萬八千六百三十五元部分：
      查被上訴人丙○○因本件車禍受有右髖關節脫臼性骨折之傷害，於八十八年二
      月二十八日在龍佑醫院行閉鎖性復位術及皮膚牽引術，術後合併肢骨頸缺血性
      壞死。於八十八年十一月九日在臺大醫院接受核磁共振檢查，其診斷為右髖關
      節脫臼併股骨頭骨折（術後），未來須置換人工關節之機率約為九成，而其置
      換人工關節後，勞動能力減損約一至二成，在不置換人工關節情形下，日後若
      從事租重工作，粗估其勞動能力減損約四至五成，若從事輕鬆工作，則其勞動
      能力減損約二至三成，有龍佑醫院診斷證明書、病歷資料及臺大醫院八十九年
      七月十三日（八九）校附醫秘字第一四六四八號函在卷可憑（第九號原審卷，
      七、八四至一一三頁；第一四七號原審卷，二八、二九頁）。又被上訴人丙○
      ○主張其迄今並未置換人工關節等語，上訴人對此並不爭執。被上訴人丙○○
      於車禍前係擔任汽車駕駛教師，其於八十八年八月三十日復職後，亦係擔任汽
      車駕駛教師，有如前述，係屬輕鬆之工作。因此，其減少勞動能力應以百分之
      二十計算，被上訴人丙○○主張應以勞工保險條例第五十三條附表勞工保險殘
      廢給付標準表所示「一下肢三大關節中，有一大關節喪失機能者」，為第九級
      殘廢，參酌各殘廢等級喪失或減少勞動能力比率表，該級殘廢減少勞動能力百
      分之五三點八三計算，惟並未舉證證明其依據，不足採取。上訴人雖稱參諸勞
      工保險條例規定，應於被上訴人丙○○治療終止後，再鑑定減少勞動能力比率
      等語，惟勞工保險條例第五十三條及第五十四條係規定勞工保險之被保險人經
      治療終止後，得請領殘廢補助費，與本件被上訴人請求減少勞動能力損害之情
      形不同，無法類比適用。又被上訴人丙○○於車禍發生前，雖係擔任汽車駕駛
      教師，但受傷後未必仍可繼續從事此項工作乙節，亦有上開臺大醫院八十九年
      七月十三日（八九）校附醫秘字第一四六四八號函可憑（第一四七號原審卷，
      二八、二九頁）。況身體或健康受侵害，而減少勞動能力者，其減少及殘存勞
      動能力之價值，不能以現有之收入為準，蓋現有收入每因特殊因素之存在而與
      實際所餘勞動能力不能相符，現有收入高者，一旦喪失其職位，未必能自他處
      獲得同一待遇，故所謂減少及殘存勞動能力之價值，應以其能力在通常情形下
      可能取得之收入為標準（最高法院六十一年臺上字第一九八七號判例參照）。
      又上訴人於車禍前係汽車駕駛教師，而基本工資自八十六年十月十六日調整為
      每月一萬五千八百四十元，迄今未再調整，亦有行政院勞委會九十年三月五日
      台九十勞動二字第○○○七九七九號函附歷年基本工資調整資料一份在卷可憑
      （第一四七號原審卷，一三一頁），本院依該基本工資，認被上訴人丙○○之
      勞動能力每月為一萬五千八百四十元為當。被上訴人丙○○係五十九年七月二
      十一日出生，其主張工作能力計算至依勞動基準法第五十四條第一項第一款所
      定勞工強制退休年齡六十歲止，本院斟酌其年齡及侵害行為前之健康情況等情
      事，認為合理，則其應於一百十九年七月二十一日年滿六十歲，自八十八年九
      月一日（八十八年三月一日起至同年八月三十一日止被上訴人丙○○主張薪資
      收入之損害）至一百十九年七月二十一日，共三十年又三百二十四日，依年別
      單利率百分之五複式霍夫曼係數表計算，三十年又三百二十四日之係數為十八
      點三七七四（18.0293 +（18.4215-18.0293）X324/365=18.3774），依此計算
      ，被上訴人丙○○減少勞動能力之損失共六十九萬八千六百三十五元（15840
      X 12 X 20% X 18.3774 =698635，元以下四捨五入）。故被上訴人丙○○依民
      法第一百九十三條第一項規定，請求工作損失六十九萬八千六百三十五元為有
      理由，應予准許。
    3.置換人工關節費用三萬八千九百九十二元部分：
      被上訴人丙○○雖主張其須更換四次人工關節，自行負擔之金額扣除中間利息
      後共計三萬八千九百九十二元等語，惟其於本院審理時稱其如換置人工關節會
      減少勞動能力，所以不能作人工關節，對人工關節已經不請求等語（本院卷，
      五六、六六頁）。因此，此部分人工關節費用之請求即屬不能准許。
    4.慰撫金三十萬元部分：
      查被上訴人丙○○現年為三十一歲，為私立豫章高級工商職業學校附設高級工
      商職業進修補習學校畢業，本件車禍發生前在莊敬高職附設汽車駕駛人訓練班
      擔任駕駛教師，每月收入四萬八千三百五十元，有資格證明書、在職證明、前
      揭訓練班回函附卷可稽（第九號原審卷，二七、二八頁；第一四七號原審卷，
      六九頁），名下現無不動產，亦為兩造所不爭，因本件車禍受有右髖關節脫臼
      性骨折之傷害，經置換人工關節後，勞動能力仍有減損，有如前述，而上訴人
      現年四十六歲，國中肆業，從事水電零工，月薪四萬元，為兩造所不爭，名下
      有建物及土地計四筆不動產，分別坐落臺北縣新店市及臺南縣善化鎮，亦經原
      審向財政部財稅資料中心函查明確，有該中心九十年三月二十日資五字第九○
      ○三九三二四號函在卷可憑（第一四七號原審卷，一七二頁），本院斟酌上開
      被上訴人丙○○與上訴人之年齡、教育程度、社會地位、資力等情形，認被上
      訴人丙○○請求上訴人賠償其非財產上之損害三十萬元，為有理由，應予准許
      。
    5.機車修理費用六千九百七十三元部分：
      按民法第一百九十六條規定：「不法毀損他人之物者，應向被害人賠償其物因
      毀損所減少之價額。」所謂其物因毀損所減少之價額，得以修復費用為估定之
      標準（最高法院七十七年度台上字第一三○六號判決參照），且前揭修復費用
      以必要者為限（例如：修理材料以新品換舊品，應予折舊）。查被上訴人丙○
      ○所有上開機車遭上訴人撞擊受損，經送名輪車業行估價，修理費為二萬零六
      百元（被上訴人丙○○主張工資部分為零元，零件部分為二萬零六百元，第一
      四七號原審卷，一九一頁），有估價單一紙在卷可稽（第一四七號原審卷，一
      七五頁）。依行政院公布之固定資產耐用年數表及固定資產折舊率之規定，機
      器腳踏車耐用年數為三年，依定率遞減法每年折舊千分之五三六；又「營利事
      業所得稅結算申報查核準則」第九十五條第八項規定「固定資產提列折舊採用
      定率遞減法者，以一年為計算單位，其使用期間未滿一年者，按實際使用之月
      數相當於全年之比例計算之，不滿一月者，以一月計」。該機車係八十五年七
      月份出廠，有交通部公路局臺北區監理所板橋監理站函附機器腳踏車新領牌照
      登記書一紙在卷可憑（第一四七號原審卷，一七九頁），距離車禍發生日，已
      使用二年七月又十三日，應以二年八月計，則該車修理零件費用折舊後之金額
      為二千八百五十元（計算方式為：第一年折舊20600元X 0.536=11042元，第二
      年折舊（20600元-11042元）X      0.536=5123元），第三年（八月）折舊（
      20600元-11042元-5123元）X     0.536≒12X8=1585元，元以下均四捨五入，
      20600元-11042元-5123元-1585元=2850元），則被上訴人丙○○請求上訴人賠
      償修理費用在二千八百五十元之範圍內，為有理由，應予准許。逾此範圍之請
      求，為無理由，應予駁回。
    6.綜上所述，被上訴人丙○○所得請求上訴人賠償之薪資損失二十九萬零一百元
      、減少勞動能力損害六十九萬八千六百三十五元、機車修理費用二千八百五十
      元及慰撫金三十萬元，合計一百二十九萬一千五百八十五元。
  (二)被上訴人乙○○部分：
    1.減少勞動能力損害一百五十九萬四千二百二十元部分：
      被上訴人乙○○主張其因本件車禍而受有右大肢脛骨及腓骨骨折之傷害，上訴
      人則辯稱被上訴人乙○○所受傷害並非本件車禍所致等語。經查被上訴人乙○
      ○主張其本件車禍而受有右大肢脛骨及腓骨骨折之傷害於八十八年三月五日在
      龍佑醫院接受開刀，術後右腳踝仍持續疼痛，經臺大醫院安排Ｘ光檢查，右腳
      踝關節有明顯的關節炎，骨折部位已癒合，故診斷為「外傷性關節炎」。另其
      右足踝關節活動度較正常側為差，但不至於無法彎曲負重。此種病症以現有之
　　　醫療技術，實無法完全恢復到正常狀態，有龍佑醫院診斷證明書、病歷資料、
　　　臺大醫院九十年三月一日（九十）校附醫秘字第○三七五三號函各一件在卷可
　　　憑（第九號原審卷，八、三三至八三頁；第一四七號原審卷，一二七頁）。嗣
　　　經臺大醫院對其進行勞動能力減損比例鑑定結果，認其右踝內外兩側手術傷口
　　　已癒合，踝關節運動範圍各為右側三十一度、左側五十六度，墊足尖及墊足跟
　　　步行右側能力明顯變差，Ｘ光檢查顯示陳舊性足踝骨術後，併右踝關節外傷後
　　　退化性關節炎。由於其右踝關節運動之靈活度及負重能力均受影響，依推斷其
　　　從事體力輕或重之勞動減損比例各約為百分之五十，有臺大醫院九十年四月十
　　　一日（九十）校附醫秘字第○八一七四號函在卷可憑（第一四七號原審卷，一
　　　八四頁）。且被上訴人乙○○之右踝關節炎及關節損傷是否因車禍造成乙節，
　　　亦經本院依上訴人聲請向臺大醫院及龍佑醫院函查，臺大醫院覆稱：依學理推
　　　斷，該疾乃先前骨折外傷所造成後遺症的可能性最高，惟骨折之可能原因，包
　　　括所有外力撞擊，或跌倒扭傷等情形，車禍是造成骨折可能原因之一，龍佑醫
　　　院覆稱：被上訴人乙○○於八十八年二月二十八日因右脛腓骨遠端骨折來院就
　　　醫，因該部位屬於踝關節之骨折範疇，有一部分之病變，爾後會有關節炎之病
　　　變，乙○○又於八十八年八月五日住院，八月六日行踝關節手術，手術中發現
　　　距骨端有軟骨缺損合併骨軟骨碎片，此乃造成外傷性關節炎之原因，有臺大醫
　　　院九十年十二月十八日（九十）校附醫秘字第三二四八六號函及龍佑醫院九十
　　　一年三月二十二日（九一）佑院池字第○○三二二號函在卷可憑（本院卷，七
　　　三、九七頁），足見其右踝關節損傷應係本件車禍所致，堪以認定，則被上訴
　　　人乙○○請求上訴人賠償勞動能力減損之損害，核屬正當。本院審酌被上訴人
　　　乙○○於車禍前係在家看護幼兒，主持家務，為兩造所不爭，而車禍發生日（
　　　八十八年二月二十八日），行政院勞工委員會公佈之勞工每月最低工資為每月
　　　一萬五千八百四十元，已如前述，則其主張依上開基本工資每月一萬五千八百
　　　四十元作為勞動能力減損計算基準，尚非無據。被上訴人乙○○為五十五年二
　　　月二日生，其主張工作能力計算至依勞動基準法第五十四條第一項第一款所定
　　　勞工強制退休年齡六十歲止，本院斟酌其年齡及侵害行為前之健康情況等情事
　　　，認為合理，則其應於一百十五年二月二日年滿六十歲，自車禍發生之八十八
　　　年二月二十八日至一百十五年二月二日，共二十六年三百三十九日，依年別單
　　　利率百分之五複式霍夫曼係數表計算，二十六年又三百三十九日之係數為十六
　　　點七七四二（16.3790 +（16.8045-16.3790）X339/365=16.7742  ），依此計
　　　算，被上訴人乙○○減少勞動能力之損失共一百五十九萬四千二百二十元（15
　　　840 X 12 X 50% X 16.7742  =0000000，元以下四捨五入）。故被上訴人乙○
　　　○依民法第一百九十三條第一項規定，請求勞動能力減少之損害一百五十九萬
　　　四千二百二十元為有理由，應予准許。
    2.慰撫金十五萬元部分：
      查被上訴人乙○○現年為三十六歲，私立育達高級商業職業學校畢業，在家看
      護幼兒，主持家務，為兩造所不爭，業據提出畢業證書一紙為證（第九號原審
      卷，第二九頁），名下無不動產，亦經原審向財政部財稅資料中心函查明確，
      有該中心九十年三月八日資五字第九○○三九三一五號函在卷可憑（第一四七
      號原審卷，一六九頁），其因本件車禍受有右大肢脛骨及腓骨骨折之傷害，勞
      動能力並因而減損，亦如前述，而上訴人現年四十五歲，國中肆業，從事水電
      零工，名下有建物及土地計四筆不動產，業經認定如前，本院斟酌上開被上訴
      人乙○○與上訴人之年齡、教育程度、社會地位、資力等情形，認被上訴人乙
      ○○請求上訴人賠償其非財產上之損害十五萬元為有理由，應予准許。
    3.綜上所述，被上訴人乙○○所得請求上訴人賠償之減少勞動能力損害額一百五
      十九萬四千二百二十元、慰撫金十五萬元，合計一百七十四萬四千二百二十元
      。
六、從而，被上訴人丙○○、乙○○依侵權行為法律關係，請求上訴人給付被上訴人
    丙○○一百二十九萬一千五百八十五元，其中二十九萬零一百元部分自八十八年
    十一月十二日起（此部份係被上訴人丙○○於原審八十八年十一月十一日審理時
    當庭所為擴張聲明部分，被上訴人請求自該擴張聲明狀繕本送達翌日起算法定遲
    延利息，該書狀雖未記載上訴人收受繕本，但被上訴人於原審八十九年六月十九
    日之言詞辯論時稱上訴人有於八十八年十一月十一日之言詞辯論程序中當庭收受
    繕本，上訴人對此並未加以爭執，參見第九號原審卷，一二一至一二三頁；第一
    四七號原審卷，一一頁）、其餘請求部分自起訴狀繕本送達上訴人翌日即八十八
    年十月十二日起，均至清償日止，按年息百分之五計算之利息；請求上訴人給付
    被上訴人乙○○一百七十四萬四千二百二十元及自起訴狀繕本送達上訴人翌日即
    八十八年十月十二日起至清償日止，按年息百分之五計算之利息之部分，均為有
    理由，應予准許。被上訴人等逾此範圍之請求，為無理由，應予駁回。原審就上
    開應准許部分，為被上訴人勝訴之判決，並依兩造之聲請，酌定相當之擔保金額
    ，分別准為假執行或免為假執行之宣告，自無不合，上訴意旨仍指前詞指摘原判
    決此部分不當，求予廢棄改判，非有理由，應予駁回。原審就上開不應准許部分
    ，遽為上訴人敗訴之判決，自有可議，上訴意旨聲明廢棄改判，為有理由，因將
    原判決該部分連同部分假執行之宣告予以廢棄，並改判如主文第二項所示。
七、又本件事實已臻明確，兩造其餘攻擊防禦方法，均不生影響於本判決之結果，自
    毋庸分析論述，併予敘明。
八、據上論結，本件上訴為一部有理由，一部無理由，依民事訴訟法第四百五十條、
    第四百四十九條第一項、第七十九條但書、第八十五條第一項但書、第七十八條
    ，判決如主文。
中　　　華　　　民　　　國　　九十一　　年　　　五　　　月　　 七   　　日
　　　　　　　　　　　　　　  民事第十二庭
　　　　　　　　　　　　　　　　　審判長　法　官　林　丁　寶
　　　　　　　　　　　　　　　　　　　　　法　官　陳  博  享
　　　　　　　　　　　　　　　　　　　　　法　官　高　鳳　仙
右正本係照原本作成。
如不服本判決，應於收受送達後二十日內向本院提出上訴書狀，其未表明上訴理由者
，應於提出上訴後二十日內向本院補提理由書狀（均須按他造當事人之人數附繕本）
上訴時應提出委任律師或具有律師資格之人之委任狀；委任有律師資格者，另應附具
律師及格證書及釋明委任人與受任人有民事訴訟法第四百六十六條之一第一項但書或
第二項（詳附註）所定關係之釋明文書影本。
中　　　華　　　民　　　國　　九十一　　年　　 五   　月　  　  八  　　日
　　　　　　　　　　　　　　　　　　　　　書記官　黃　慶　霽
附註：
民事訴訟法第四百六十六條之一（第一項、第二項）：
對於第二審判決上訴，上訴人應委任律師為訴訟代理人。但上訴人或其法定代理人具
有律師資格者，不在此限。
上訴人之配偶、三親等內之血親、二親等內之姻親，或上訴人為法人、中央或地方機
關時，其所屬專任人員具有律師資格並經法院認為適當者，亦得為第三審訴訟代理人
。
